【裁判字號】    99,上訴,1799
【裁判日期】    990630
【裁判案由】    偽造文書
【裁判全文】
臺灣高等法院刑事判決                99年度上訴字第1799號
上  訴  人  臺灣臺北地方法院檢察署檢察官
被      告  乙○○
選任辯護人  黃重鋼律師
            林詠嵐律師
上列上訴人因被告涉犯偽造文書案件，不服臺灣臺北地方法院98
年度訴字第991號，中華民國99年4月20日第一審判決（起訴案號
：臺灣臺北地方法院檢察署97年度偵字第20752 號），提起上訴
，本院判決如下：
    主  文
上訴駁回。
    理  由
一、公訴意旨略以：被告乙○○基於偽造文書之犯意，於民國97
    年5月5日前之某日時許，在不詳處所，未經告訴人甲○○同
    意，偽刻告訴人甲○○之印章，蓋印於告訴人甲○○之子王
    俊元所交付以清償借款用如附表編號1至4所示之4 張支票背
    面，而偽造以「甲○○」為上開支票背書人，致生損害於告
    訴人甲○○及票據流通之公共信用。並於同年5 月間向銀行
    提示，均遭存款不足退票後，被告乙○○復分別持向臺灣臺
    北地方法院（下稱臺北地院）民事庭聲請支票裁定及向臺灣
    嘉義地方法院（下稱嘉義地院）聲請假扣押而行使之，均致
    生損害於告訴人甲○○之法律上權益，嗣因告訴人甲○○接
    獲臺北地院支付命令後，始悉上情。因認被告涉犯刑法第21
    6條、第210條行使偽造私文書罪嫌云云。
二、按犯罪事實應依證據認定之，無證據不得認定犯罪事實；不
    能證明被告犯罪或其行為不罰者應諭知無罪之判決，刑事訴
    訟法第154條第2項、第301條第1項定有明文。又認定不利於
    被告之事實，須依積極證據，苟積極證據不足為不利於被告
    事實之認定時，即應為有利於被告之認定；再認定犯罪事實
    所憑之證據，雖不以直接證據為限，間接證據亦包括在內，
    然而無論直接或間接證據，其為訴訟上之證明，須於通常一
    般之人均不致有所懷疑，而得確信其為真實之程度者，始得
    據為有罪之認定；刑事訴訟法第161條已於民國91年2 月8日
    修正公布，其第1 項規定：檢察官就被告犯罪事實，應負舉
    證責任，並指出證明之方法。因此，檢察官對於起訴之犯罪
    事實，應負提出證據及說服之實質舉證責任。倘其所提出之
    證據，不足為被告有罪之積極證明，或其指出證明之方法，
    無從說服法院以形成被告有罪之心證，基於無罪推定之原則
    ，自應為被告無罪判決之諭知，最高法院30年上字第816 號
    、76年台上字第4986號、92年台上字第128 號著有判例可資
    參照。
三、公訴意旨認被告乙○○涉犯上開罪嫌，無非係以告訴人甲○
    ○之指訴、證人王俊元之證述、如附表編號1至4所示之支票
    4張、臺北地院97年度促字第15850號支付命令、嘉義地院97
    年度聲字第329號民事裁定、本院臺南分院97年度抗字第178
    號民事裁定、內政部警政署刑事警察局98年4月1日刑鑑字第
    0980043598號函鑑定書暨測謊鑑定過程參考資料、臺北地院
    於98年3月24日之97年度訴字第5924號民事判決書等各1份資
    為論據。
四、訊之被告乙○○固坦承自王俊元處收受如附表所示編號2至4
    之支票並持以提示付款乙情不諱，惟堅詞否認有何在前開支
    票上偽造甲○○背書印文之偽造文書犯行，辯稱：王俊元於
    95年3月1日跟伊借款，並設定房屋抵押權以供擔保，後因王
    俊元要賣上開房屋，伊於95年9 月15日將該抵押權設定塗銷
    ，並要求王俊元以其父親甲○○背書之支票換票，本來王俊
    元應一併交付5 張各30萬元有甲○○背書的支票換票，惟王
    俊元先於96年2月下旬，在阿萬鵝肉店，先拿2張甲○○未背
    書面額各30萬之支票及10萬8千元之支票給伊，後於96年2月
    28日至伊上班之珠寶店，又交予伊3 張有甲○○背書之支票
    各30萬元，伊遂將150萬元之支票還給王俊元，該5張30萬元
    之支票，因王俊元已清償部分款項，伊先還王俊元1 張，另
    有4張在伊手中；復於96年8月底，王俊元打電話跟伊借60萬
    元，因先前借款未還，所以伊要求王俊元的父親出面擔保才
    借，嗣甲○○亦打電話到伊住處說王俊元借的這筆錢他會負
    責，當時陳哲榮在場有聽到，伊遂於96年8 月31日匯款至王
    俊元、甲○○所指定帳戶，嗣甲○○於96年9月8日伊父親告
    別式拿60萬元支票到教堂給伊，本來想請陳哲榮擬借據，但
    甲○○說不認識字，就沒簽，伊將這張60萬元的支票交給負
    責收奠儀的葉麗潔，葉麗潔問伊這是什麼錢，伊說是表哥借
    錢的票等語。經查：
(一)按證人王俊元於95年間向被告借款200萬元，並於95年3月2
    日將其所有之門牌為臺北市○○街34巷1號2樓之建物及土地
    設定抵押權予被告以為擔保，嗣王俊元出賣該屋，被告於95
    年9 月15日配合塗銷該抵押權之設定，期間王俊元並清償50
    萬元，於96年2月間，王俊元將如附表編號2至6所示之5張30
    萬元面額支票及1張10萬8千元之利息支票交予被告換票，其
    中附表編號5 所示之支票，因王俊元已支付予被告，被告並
    將附表編號5 所示支票退回予王俊元，其餘如附表編號2、3
    、4、6所示之支票，被告持以提示付款均遭退票之事實，業
    據證人王俊元於偵查及原審審理中證述在卷（見97年他字69
    86號卷第12至14頁、原審卷二第105頁至113頁），且與被告
    所辯相符，並有臺北市中山地政事務所民眾閱覽異動索引1
    份、95年9月15日之債務清償證明書影本1份、臺北市中山地
    政事務所他項權利證明書影本1份（97年度偵字第20752號卷
    第36至40頁）、附表編號2至4所示之支票原本、影本、附表
    編號5-6 所示支票之影本、附表編號2、3、4、6所示支票之
    退票理由書及該張10萬8 千元之利息支票影本在卷可稽（見
    97年度偵字第20752 號卷第42至45頁、第56頁、臺灣臺北地
    方法院97年度訴字第5924號民事卷第9 至14頁），是王俊元
    確因向被告借款，而將上開建物、土地設定抵押權予被告，
    嗣王俊元出賣該屋，被告即塗銷該抵押權之設定，並由王俊
    元交付如附表編號2至6所示之30萬元面額支票5張及10萬8千
    元之利息支票1 張予被告以供擔保，惟其中如附表編號2、3
    、4、6所示之支票經被告提示後，均遭退票之事實，首堪認
    定。
(二)次按王俊元交付被告如附表編號2至6所示支票及該張10萬8
    千元之利息支票共6張支票，其中業已兌現之10萬8千元利息
    支票及附表編號5所示支票與尚未兌現遭退票之附表編號6所
    示支票上，均無甲○○之背書印文，而尚未兌現已遭退票之
    附表編號2、3、4 所示支票上，有甲○○之背書印文。果如
    證人王俊元所證述，被告係明知發票人王俊元已無法清償債
    務，始偽造甲○○之背書印文以增加其受償之可能，則被告
    當就所持有王俊元簽發之支票全部偽造甲○○之背書，惟查
    上述被告所持有附表編號6 之支票，並未見甲○○之背書印
    文，尚未如證人王俊元所稱被告持有之支票均有甲○○之背
    書，則證人王俊元前開所述，即難為被告不利之認定。況被
    告先前借款200 萬元予王俊元，王俊元提供其所有上開不動
    產以供擔保，嗣該物上擔保因王俊元出賣上開房屋而經被告
    配合塗銷抵押權，則被告既已塗銷抵押權，而失其債權之擔
    保，被告另行要求王俊元提供他人背書之支票以為擔保，自
    與交易常情相符，且由王俊元之父親即告訴人甲○○於上開
    支票上背書擔保，亦屬人情之常，是被告辯稱並未偽造告訴
    人之背書印文，尚非無據。
(三)又按被告辯稱：王俊元於96年2 月下旬，先在鵝肉店交付附
    表編號5、6所示之2張30萬元支票及1 張10萬8千元之利息支
    票，其後再至其店內交付附表編號2至4所示之3 張30萬元支
    票等情（見原審卷二第114 頁），核與證人王俊元於原審證
    稱：其係於96年2 月28日在被告住處交付附表編號2至6所示
    之5張30萬元支票及1張10萬8 千元之利息支票等情（見原審
    卷二第105至108頁）有所不符。惟查：證人即被告同事陳哲
    榮於臺灣臺北地方法院民事庭97年度訴字第5924號證稱：王
    俊元於96年2月下旬至店裡向被告換3張支票等語，此與被告
    上開所辯相符。然就上開3 張支票是否有背書一節，證人陳
    哲榮證稱不記得等語，堪認證人陳哲榮尚無附和被告之情，
    否則其大可證稱其確有看見系爭3 張支票上有甲○○之背書
    ，無庸於關鍵之處證稱不記得等語，相較於證人王俊元本人
    即為該5 張30萬元支票之債務人，自以非利害關係人之證人
    陳哲榮之證述較為可採，足見證人王俊元證述系爭5 張面額
    30萬之支票是被告同時交付一節，礙難採信，則其所為不利
    於被告之陳述，是否可採，要非無疑。
(四)再按王俊元於96年8 月底向被告借款60萬元，經被告要求王
    俊元之父甲○○打電話談論該筆借款之後，其即匯款至王俊
    元指定帳戶，王俊元並簽發附表編號1 所示支票事實，業據
    證人王俊元、證人陳哲榮於審理中證述屬實，核與被告所辯
    相符，並有附表編號1 所示支票原本、影本、玉山銀行帳戶
    0000-000-000000號存摺明細影本1份、匯款單1張(臺灣臺北
    地方法院檢察署97年度他字第6986號卷第31至32頁、臺灣嘉
    義地方法院檢察署97年度交查字第1016號卷第8至9頁、臺灣
    臺北地方法院檢察署97年度偵字第20752 號卷第7-1頁)在卷
    可稽，足見王俊元向被告借款60萬元，其父親即告訴人甲○
    ○確實就王俊元借款60萬元部分，與被告電話聯繫等情，堪
    信為真。又附表編號1所示60萬元支票，被告辯稱係於96 年
    9月8日甲○○參加其父親告別式時所交付等情（參原審卷二
    第197頁背面），與證人王俊元證稱係其於96年9月1 日下午
    某時，在臺北市晴光市場之阿萬鵝肉店所交付及告訴人甲○
    ○證稱不知有系爭面額60萬元之支票等情，顯有出入。惟依
    證人即被告友人葉麗潔於原審審理中證稱：伊於96年9月8日
    在被告父親告別式中辦理收付奠儀之工作，見到被告與甲○
    ○講話，甲○○拿一個信封給被告，被告有將信封袋裡面的
    支票抽出來交給伊，但未交待錢要交給誰，告別式快要結束
    的時候，伊就叫住被告，問說這是什麼錢，要交給誰，被告
    說這是被告表哥向被告借錢所開立之支票，伊隨手檢查支票
    ，看到後面有背書章，伊問被告這是誰背書，被告說這是其
    姨丈之印章，並麻煩伊將奠儀連著這張支票交給被告的媽媽
    等語（見原審卷二第152至158頁）；又證人陳哲榮於原審審
    理中證稱：被告在父親告別式當天從林口到教堂的路上，在
    車上有跟伊說等一下甲○○會拿一張支票給被告，請伊幫忙
    寫借據，但後來遇到甲○○，甲○○說不認識字、如果有事
    情的話他會負責，當天被告在管理員室的門口與伊揮手，伊
    走出時看到是甲○○拿一張票給被告等語（見原審卷二第16
    3頁至164頁），經核證人陳哲榮與葉麗潔之證述，與被告之
    辯詞尚能相符，則被告辯稱，系爭60萬支票是甲○○所交付
    ，即非無據。復參諸告訴人甲○○，確曾打電話與被告談及
    王俊元向被告借款60萬元等情，如被告並非要求告訴人甲○
    ○為該筆借款背書擔保，又何必與告訴人甲○○電話確認王
    俊元要向被告借款60萬元，是證人王俊元、告訴人甲○○所
    為前開證述，是否實在，即有疑問？當難據為被告不利之認
    定。
(五)另按王俊元為償還債務，於97年1 月17日曾移轉其所有位於
    嘉義縣新港鄉○○段崙子小段94地號土地予被告一節，均為
    被告及證人王俊元所坦認。復據當時辦理土地移轉之代書林
    秋禎於原審證稱：當時辦理土地移轉時，被告乙○○及其母
    親與甲○○、王俊元父子均到其事務所，因其間有債務糾紛
    ，雙方吵來吵去等語（見原審卷二第187至188頁），顯見，
    告訴人甲○○指稱對於王俊元向被告借錢之事，均不知情，
    應係妄言，是被告辯稱王俊元及甲○○所交付之支票，與其
    上甲○○之背書印文，確係王俊元、甲○○父子所為，至堪
    採信。又公訴人雖以附表編號1至4所示支票之告訴人甲○○
    背書印文，係蓋於支票背面之閱讀分類及背書章專用區，與
    一般人背書之區位不同，顯非告訴人甲○○所蓋，且告訴人
    甲○○證述附表編號1至4所示支票之甲○○背書印文，非其
    平日慣用之印章所蓋等情，為被告不利之認定。惟背書之印
    章、印文是否為甲○○之印章，雖無證據足資證明，然亦無
    其他證據足資證明被告有偽刻系爭印章、印文，自無法逕認
    被告有公訴人所指之犯行。另甲○○之背書印文蓋用於支票
    背面之閱讀分類及背書章專用區，縱如公訴人所稱與通常背
    書之位置有違等情，亦難以此臆測即為被告所蓋，進而為被
    告不利之認定。
(六)復按公訴人以內政部警政署刑事警察局98年4月1日刑鑑字第
    0980043598號函鑑定書對證人王俊元測謊鑑定結果，經以緊
    張高點法問及測試問題：「支票後面的印章是誰蓋的？」，
    圖譜反應在「乙○○」等情（見97年偵字第20752 號卷第95
    頁），而認證人王俊元證述支票之告訴人甲○○背書係被告
    所偽造係屬實在。然於測謊實施機關所為之測謊鑑定書，若
    形式上符合測謊基本程式要件，亦即：經受測人同意配合，
    並已告知得拒絕受測，減輕其不必要之壓力；該局鑑識科測
    謊組測謊員經良好之專業訓練與相當之經驗；測謊儀器運作
    正常；受測者身心及意識狀態正常；測謊環境良好，無不當
    之外力干擾等要件，且載明鑑定經過及其結果者，固有證據
    能力，惟測謊結果不能作為判決被告有罪之唯一證據，此為
    實務及學說所一致肯認。惟查：證人王俊元經鑑定人員先以
    高點法問及測試問題：「支票後面的印章是誰蓋的？」，圖
    譜反應在「乙○○」；然又經鑑定人以同樣方法問及同樣之
    問題證人王俊元之圖譜反應卻欠缺一致性，致無法鑑判證人
    王俊元說謊與否？（見97年偵字第20752號卷第95頁至118頁
    ），則證人王俊元是否說謊既無法判定，與前開所謂圖譜反
    應在「乙○○」一節，自有所齟齬，當無法採為被告不利之
    認定。況證人王俊元既為該附表編號1至4號所示支票之債務
    人，且其證詞亦有上開矛盾之瑕疵或不合理之處，則憑告訴
    人甲○○指訴及上開測謊鑑定報告，仍不足以使本院形成被
    告有罪之確信，自應為有利於被告之認定。
(七)綜上，本件證人王俊元上開陳述既有前述瑕疵，且本件檢察
    官所提出證據，尚不足以證明被告有何偽造文書犯行，此外
    ，復查無其他積極之證據，足認被告有檢察官所指之行使偽
    造文書犯行，被告犯罪即屬不能證明，揆諸首揭法律規定及
    說明，本件應對被告乙○○為無罪之諭知。
五、原審本同上之見解，以不能證明被告有公訴人所指之刑法第
    216條、第210條之行使偽造私文書罪，而為被告無罪之諭知
    ，其認事用法，俱無違誤。檢察官上訴意旨略以：本件證人
    王俊元既證稱系爭多張支票於交付被告時，其背面均無本案
    告訴人之背書等語。而證人王俊元之測謊鑑定係補強其證言
    之可信性，並非以其測謊鑑定作為唯一證據，且本案被告因
    未能舉證本案告訴人確有在系爭支票上背書，而經臺灣臺北
    地方法院97年度訴字第5924號民事判決駁回，原審判決卻對
    上開證據置而不論，逕謂上開測謊鑑定報告係檢察官指訴被
    告有罪之唯一證據，而認定被告無罪，自有違誤云云。按測
    謊鑑定，係依一般人在說謊時，會產生遲疑、緊張、恐懼、
    不安等心理波動現象，利用測謊儀器將受測者之上開情緒波
    動反應情形加以紀錄，以判斷受測者供述之真實性，果受囑
    託測謊機關就鑑定結果之書面鑑定報告，形式上符合測謊基
    本程式要件，非不得賦予證據能力，至其證明力如何，法院
    仍有自由判斷之權限（最高法院99年度台上字第3567號判決
    意旨參照）。而原判決及本院，就該項鑑定結果何以不可採
    納，已詳加論述其所得心證之依據，至於民事判決中本案被
    告雖無法舉證告訴人背書之證據，然於本案中既無積極證據
    足以證明公訴人所指被告之犯行，則非可據該民事判決反推
    被告有偽造背書之犯行，事屬當然，檢察官據此爭執，容有
    誤解。揆諸前揭說明，上開支票背面之背書，既無積極證據
    足資證明被告所為，自應為無罪之諭知。檢察官上訴意旨，
    仍執陳詞指摘原判決不當，為無理由，應予以駁回。
據上論結，應依刑事訴訟法第368條，判決如主文。
本案經檢察官吳國南到庭執行職務。
中    華    民    國    99    年    6     月    30    日
                  刑事第八庭審判長法  官  張傳栗
                                  法  官  蔡光治
                                  法  官  劉嶽承
以上正本證明與原本無異。
如不服本判決，應於收受送達後十日內向本院提出上訴書狀，其
未敘述上訴之理由者並得於提起上訴後十日內向本院補提理由書
（均須按他造當事人之人數附繕本）。「切勿逕送上級法院」。
                                  書記官  何仁崴
中    華    民    國    99    年    6     月    30    日
附表：
┌──┬─────┬────┬─────┬────┬────┐
│編號│付 款 行  │發 票 日│票    號  │面   額 │發票人  │
│    │          │        │          │(新臺幣)│        │
├──┼─────┼────┼─────┼────┼────┤
│ 1  │臺北市第五│97.4.30 │JH0000000 │60萬元  │王俊元  │
│    │信用合作社│        │          │        │        │
│    │中正分社  │        │          │        │        │
├──┼─────┼────┼─────┼────┼────┤
│ 2  │臺新國際商│96.12.31│KT0000000 │30萬元  │彩盈彩印│
│    │業銀行古亭│        │          │        │科技有限│
│    │分行      │        │          │        │公司    │
├──┼─────┼────┼─────┼────┼────┤
│ 3  │同上      │96.12.31│KT0000000 │同上    │同上    │
├──┼─────┼────┼─────┼────┼────┤
│ 4  │同上      │96.12.31│KT0000000 │同上    │同上    │
├──┼─────┼────┼─────┼────┼────┤
│ 5  │同上      │96.12.31│KT0000000 │同上    │同上    │
├──┼─────┼────┼─────┼────┼────┤
│ 6  │同上      │96.12.31│KT0000000 │同上    │同上    │
└──┴─────┴────┴─────┴────┴────┘

司法院資訊處製作；財團法人民間司法改革基金會備份。
